【裁判字號】    99,台上,1096
【裁判日期】    990610
【裁判案由】    損害賠償等
【裁判全文】
最高法院民事判決            九十九年度台上字第一○九六號
上  訴  人  信閎營造有限公司
法定代理人  甲○○
訴訟代理人  陳建勳律師
            張弘明律師
被 上訴 人  台北縣政府
法定代理人  乙○○
訴訟代理人  李承志律師
上列當事人間請求損害賠償等事件，上訴人對於中華民國九十九
年三月九日台灣高等法院第二審判決（九十八年度建上字第四四
號），提起上訴，本院判決如下：
    主  文
上訴駁回。
第三審訴訟費用由上訴人負擔。
    理  由
本件上訴人主張：兩造於民國九十三年七月十五日簽訂工程採購
契約（下稱系爭合約），由伊承攬被上訴人之新板橋車站特定專
用區○○○區段徵收區開發工程公園案工程（下稱系爭工程），
工程總價為新台幣（下同）一千三百四十九萬元，經兩次變更設
計後減為一千二百九十五萬七千三百九十一元。系爭工程之監造
單位訴外人柏昇設計工程股份有限公司（下稱柏昇公司）於九十
三年七月十九日通知伊進行開工準備，報請開工，伊遂於同年月
二十七日檢送開工報告，報請准予自九十三年七月三十日開工，
經被上訴人會同監造單位勘查後，於同日將系爭工程用地交伊進
場施工。惟因系爭工程未經台北縣都市設計審議委員會（下稱都
審會）審查同意前，不得施工，被上訴人於九十三年八月十八日
要求伊辦理停工。嗣被上訴人就系爭工程辦理二次變更設計完成
後，再次通知伊進場施作，系爭工程業於九十六年九月六日經伊
提出結算書及竣工報告。惟系爭工程係因可歸責於被上訴人之疏
失，於未先送都審會審查同意前，即指示上訴人開工，導致系爭
工程自九十三年八月十八日起至九十四年十二月十八日止共一年
四個月（即四百八十天）停工，伊依系爭合約第四條第二項及第
二十條第九項約定，扣除停工期間三個月（計九十天），尚可請
求被上訴人補償三百九十天停工期間之工程管理費二百七十三萬
一千五百六十元。另伊於停工期間額外支出自九十四年二月一日
起至九十五年二月二十七日止共十三個月，每月四萬五千元之植
栽養護費用共五十八萬五千元。另因系爭工程遲滯期間，相關原
物料價格、工資上漲，造成工程成本增加，被上訴人應按物價指
數調整工程款補償伊一百零五萬零五百三十九元，總計被上訴人
應再給付伊四百三十六萬七千零九十九元等情，爰依民法第二百
二十七條、第二百三十一條第一項、第二百二十七條之二、系爭
合約第四條第二項、第二十條第九項之規定，求為命被上訴人應
給付四百三十六萬七千零九十九元，並加計法定遲延利息之判決
（上訴人於第一審原請求被上訴人給付四百四十九萬二千八百十
四元本息，第一審為上訴人敗訴之判決，上訴人聲明不服，並於
原審減縮聲明為四百三十六萬七千零九十九元本息。原審判決被
上訴人應給付三十二萬八千零五十元本息，並駁回上訴人其餘上
訴；上訴人就其敗訴部分聲明不服）。
被上訴人則以：依系爭合約約定，系爭工程以伊通知開工日起為
工期起始日，然柏昇公司於九十三年七月二十八日僅通知上訴人
於九十三年七月三十日前報請開工，並完成開工準備，惟未經伊
通知開工。又兩造於九十四年十二月九日變更後合約約定開工日
變更為伊通知後五日內開工，系爭工程實際開工日應以伊九十四
年十二月十二日北府農林字第○九四○八五○八九六號函及上訴
人九十四年十二月十六日信字（九四）九四○○五二號函所約定
之九十四年十二月十九日為實際開工日。是系爭工程並未經伊通
知停工，且系爭工程須經都審會審核通過始得開工，亦係上訴人
於訂約時所明知，上訴人自不得以工程遲延及民法第二百二十七
條之二情事變更原則為由，請求補償工程管理費、植栽養護費用
、物價指數調整工程款等語，資為抗辯。
原審審理結果，以：依系爭合約第七條附件第一款約定：「本契
約乙方（即上訴人）同意於甲方（即被上訴人）通知日起五日內
開工，並於開工之日起一百八十工作天完工」，且兩造於九十三
年七月三十日會同柏昇公司點交系爭工程之工地予上訴人，系爭
工程竣工報告備註欄亦載明：「原契約於九十三年七月三十日開
工，並於九十三年八月十八日停工」，上訴人復於九十三年七月
三十日進場放樣，另於九十三年八月一日進場進行工廠圍籬備料
整理，並送審石英馬賽克及板岩石英磚、燈具等，足證被上訴人
確於九十三年七月二十三日以北府農林字第○九三○五三○三三
八號函請柏昇公司通知上訴人辦理開工，應堪認定。嗣兩造及柏
昇公司於九十三年八月十八日就系爭工程召集之施工前前置作業
協調會議，達成結論：「依據變更新板橋車站特定區細部計畫（
土地使用分區管制要點部分通盤檢討）書之都市設計審議，本地
區之公私有建築開發行為及公共工程有關其建築物設計、都市景
觀設計等有關事項：應經台北縣都市設計審議委員會審查同意後
，始得申請發照或施工，因本案未經都審程序不得施工，故請承
包廠商（信閎營造有限公司）辦理停工」，復經上訴人申報自九
十三年八月十八日起停工，核與證人即柏昇公司法定代理人江文
勇證詞相符，堪認系爭工程確經被上訴人要求柏昇公司通知上訴
人開工，惟因須經都審會審議，始經被上訴人通知上訴人於九十
三年八月十八日停工。次查，系爭工程原於九十三年七月三十日
開工後，經被上訴人通知於九十三年八月十八日停工，嗣經兩造
於九十四年十二月九日於第二次變更設計約定為變更後由被上訴
人通知日起五日內開工，並經上訴人於九十四年十二月十九日開
工，惟兩造於九十四年十二月九日約定變更開工日期前，系爭工
程之開工日仍為原開工日即九十三年七月三十日。證人江文勇證
稱上訴人於九十四年十二月十九日開工應屬復工非開工等語，乃
屬其個人之認知，與兩造所提九十四年十二月九日契約書變更條
款之約定不符，尚無足採。是系爭工程確於九十三年七月三十日
開工，被上訴人抗辯上訴人於九十三年七月三十日無開工事實，
僅為開工準備云云，洵無足採。另查，系爭合約第二十條第九項
約定：「因非可歸責於乙方（即上訴人）之情形，甲方（即被上
訴人）通知乙方部分或全部暫停執行，得補償乙方因此而增加之
必要費用，但不包括乙方之所失利益。但暫停執行期間累計逾六
個月者，乙方得通知甲方終止或解除部分或全部本契約」。又系
爭工程須經都審會審議，經被上訴人通知於九十三年八月十八日
停工，嗣兩造於九十四年十二月九日約定變更開工日，並於九十
四年十二月十九日開工，堪認系爭工程停工係非可歸責於上訴人
，上訴人自得依系爭合約第二十條第九項之約定請求被上訴人補
償因此增加之費用。再兩造於九十四年十二月九日變更系爭工程
開工期間前，上訴人確因系爭工程停工而增加支出自九十四年五
月一日至九十四年十二月九日止之植栽養護費三十二萬八千零五
十元，上訴人自得依系爭合約第二十條第九項之規定請求被上訴
人補償。又上訴人主張停工期間增加工程管理費二百七十三萬一
千五百六十元，被上訴人並應給付物價指數調整工程款補償一百
零五萬零五百三十九元云云，惟上訴人並未舉證證明上訴人因系
爭工程停工而增加支出工程管理費，自不得請求被上訴人給付工
程管理費。至於上訴人同意依兩造間約定之變更後總價一千二百
九十五萬七千三百九十一元施作系爭工程，尚難認上訴人因系爭
工程停工而支出因物價指數調整之必要費用，故上訴人自不得依
系爭合約第二十條第九項之約定，請求被上訴人給付增加工程管
理費二百七十三萬一千五百六十元、物價指數調整工程款補償一
百零五萬零五百三十九元。復查，系爭工程係因須經都審會審議
而停工，且係於停工期間之九十四年五月十九日、九十四年十二
月九日始辦理變更設計，故系爭工程變更設計時，上訴人本即無
進行中工程，自未使上訴人進行中之工程因而停工，上訴人亦不
得依系爭合約第四條第二項之規定請求被上訴人補償工程管理費
二百七十三萬一千五百六十元及物價指數調整工程款補償一百零
五萬零五百三十九元。又被上訴人依系爭合約所負之給付義務為
給付承攬報酬，被上訴人應將系爭工程送經都審會審議通過，並
非被上訴人對上訴人所負之給付義務之一部，而係上訴人履行系
爭合約過程中，兼需被上訴人之行為始能完成承攬工作，應屬被
上訴人之協力義務，並非被上訴人對上訴人所負之從給付義務或
附隨義務，是被上訴人雖未於系爭合約簽訂前先送經都審會審議
通過，惟依系爭合約，亦僅生上訴人得否依民法第五百零七條解
除契約及請求因解除契約而生之損害問題，尚不構成被上訴人之
債務不履行，故上訴人依民法第二百三十一條第一項、第二百二
十七條之規定請求被上訴人賠償工程管理費二百七十三萬一千五
百六十元及物價指數調整工程款補償一百零五萬零五百三十九元
等語，亦屬無據。而系爭合約既已約定變更設計時其工程項目之
單價仍應依原約定之單價計算、被上訴人變更設計如使進行中之
工程停工時應給予上訴人補償，及非可歸責於上訴人之事由而停
工時，被上訴人應補償上訴人因此增加之必要費用，如累計停工
逾六個月時，上訴人亦得終止或解除系爭合約等均有所約定，是
系爭合約就可能因非可歸責於上訴人之事由致停工，及變更設計
時契約單價之計算，均顯為上訴人於契約成立當時所得預料，自
無情事變更原則之適用。故上訴人主張本件有情事變更原則之適
用，被上訴人應給付停工期間工程管理費二百七十三萬一千五百
六十元及物價指數調整工程款補償一百零五萬零五百三十九元，
洵屬無據。末查，材料及工資之價格情形係互有漲跌，非均上漲
，即難認上訴人已舉證證明系爭工程所需之工料均巨幅飆漲，致
依系爭合約原有效果履行有顯失公平之情形。另上訴人所提台灣
地區木材市價摘要表，其中九十五年五月之櫸木、楠木之價格較
九十四年十二月為低，且上訴人均係提出各年度單一月份之木材
市價摘要表，營建物價期刊亦分別就各年度提出單一月份之摘要
期刊，自難認上訴人已舉證證明系爭工程所需之主要材料及工資
均大幅上漲。況上訴人於九十四年十二月九日與被上訴人簽訂契
約書變更條款，同意以原契約詳細價目表變更項目、數量及金額
變更為該契約書變更條款所附之「變更設計詳細表」所示，由上
訴人以一千二百九十五萬七千三百九十一元承作變更後之系爭工
程，乃上訴人以第二次變更設計前之工料漲價事由，主張系爭工
程停工期間有工料巨幅上漲，應適用情事變更原則云云，亦屬無
據。綜上所述，上訴人主張依系爭合約第二十條第九項之約定，
請求被上訴人補償除其自九十四年五月一日起至九十四年十二月
九日止增加支出之植栽養護費三十二萬八千零五十元本息應予准
許外，其餘請求金額部分，為無理由，不應准許，並說明兩造其
餘攻擊防禦方法經審酌後，認不足影響本件判決結果，毋庸逐一
論述，爰將第一審所為上訴人除植栽養護費三十二萬八千零五十
元本息部分外之敗訴判決予以維持，駁回上訴人該部分之上訴，
於法核無違誤。末查，上訴人於九十三年七月三十日進場放樣，
另於九十三年八月一日進場進行工廠圍籬備料整理，並送審石英
馬賽克及板岩石英磚、燈具等，縱為原審所確定之事實，惟上訴
人是否因此支出工程管理費，未據上訴人舉證以實其說，亦為原
審所確定之事實，原審駁回上訴人該部分之請求，核無不合，併
予敘明。上訴論旨，就原審認定事實、取捨證據之職權行使，指
摘原判決關於其敗訴部分不當，求予廢棄，非有理由。
據上論結，本件上訴為無理由。依民事訴訟法第四百八十一條、
第四百四十九條第一項、第七十八條，判決如主文。
中    華    民    國  九十九  年    六    月    十    日
                      最高法院民事第四庭
                          審判長法官  劉  延  村
                                法官  許  澍  林
                                法官  黃  秀  得
                                法官  許  正  順
                                法官  魏  大  喨
本件正本證明與原本無異
                                      書  記  官
中    華    民    國  九十九  年    六    月  二十二  日
                                                      Ｑ

司法院資訊處製作；財團法人民間司法改革基金會備份。
